臺灣彰化地方法院民事判決
110年度訴字第348號
原      告  施宏璋  
訴訟代理人  鄭智文律師
被      告  卓棋南  
            卓燧佳  
                      送達處所：彰化縣○○鄉○○村○○             路0段000巷00號
            卓燧彬  
            卓燧禎  

上  一  人
訴訟代理人  卓育佐  
            吳孟育律師
被      告  劉秀英  
            施畯森  

上列當事人間請求分割共有物事件，本院於民國111年3月31日言
詞辯論終結，判決如下：
    主  文
兩造共有坐落彰化縣○○鄉○○段00○00地號等二筆土地，准予合併
分割，分割方法如附圖二所示，即編號A部分面積498平方公尺土
地，分歸原告及被告施畯森共同取得，並按應有部分比例各2分
之1維持共有；編號B部分面積100平方公尺土地，分歸被告劉秀
英取得；編號C部分面積199平方公尺土地，分歸被告卓燧禎取得
；編號D部分面積699平方公尺土地，分歸被告卓燧彬、卓棋南、
卓燧佳取共同取得，並按應有部分比例依序為699分之100、699
分之499、699分之100維持共有。
訴訟費用由兩造按附表所示比例負擔。 
    事  實  及  理  由
壹、程序事項：
    被告卓棋南、卓燧彬、劉秀英、施畯森均受合法通知，未於
    最後言詞辯論期日到場，核無民事訴訟法第386條各款所列
    情形，爰依原告之聲請，由其一造辯論而為判決。
貳、實體事項：
一、原告主張：兩造共有坐落彰化縣○○鄉○○段00○00地號，面積
    各為966、530平方公尺土地（下稱系爭2筆土地，單指稱系
    爭地號土地），均為鄉村區乙種建築用地 ，各共有人之應
    有部分如附表一所示。兩造就系爭2筆土地未訂有不分割之
    契約或約定不分割之期限，然就分割方法未能達成協議，爰
    依民法第823條第1項、第824條第2項、第5項等規定，請求
    合併分割系爭2筆土地，並主張依原告所提如附圖二（即彰
    化縣鹿港地政事務所民國【下同】111年2月7日鹿土測字014
    800號土地複丈成果圖）所示方案為分割等語。
二、被告部分：
(一)被告卓燧禎表示：其不同意原告方案，應依附圖三（即彰化
    縣鹿港地政事務所110年12月27日鹿土測字193800號土地複
    丈成果圖）所示方案分割。因附圖三所示編號E部分土地，
    坐落有木構磚造地上物，為其父親即訴外人卓石在其結婚之
    際，欲整修作為新婚房間，憶及父子攜同研議規劃點滴，存
    有特別情感，希望予以保留，以緬懷父親。編號D部分北側
    土地現為通道，可繼續供居住在編號D部分土地之居民即被
    告卓燧彬、卓棋南、卓燧佳等3人通行，維持現有利用方式
    ，避免引發拆除地上物及通行爭議等語。
(二)被告卓燧佳陳稱：同意原告所提方案。被告卓燧禎所提方案
    所示編號E部分土地上之木造建築，係伊三伯即訴外人陳鹿
    呂興建，至少已40至50年。伊父親卓石以新臺幣（下同）8
    萬元購買，目前建物無人居住使用，僅堆放雜物。伊同意與
    被告卓燧彬、卓棋南維持共有，將對外通道置於分得土地最
    東側，以利共有人日後再協商分割土地。另通道部分土地應
    由全體共有人共同分擔等語。
(三)被告卓棋南陳稱：伊同意與被告卓燧彬、卓燧佳維持共有。
    系爭2筆土地上如附圖一所示編號A至E部分三合院，係伊祖
    父即訴外人卓成於35年間興建，並由伊父親即訴外人卓長位
    增建。其因繼承取得共有土地及建物後，兄弟間就上述建物
    達成分割協議，由伊取得附圖一編號D部分所示建物（下稱
    系爭建物）。伊已年過八旬，出生並長期居住在此，系爭建
    物係其祖厝，為祭祀祖先之場所，對於被告有情感上之特殊
    意義，故主張保全建物完整性，將建物後方空地即系爭2筆
    土地東側土地分割與原告與被告施畯森，其餘土地則由其他
    被告繼續維持共有等語。
(四)被告施畯森陳稱：同意與原告維持共有，並採原告方案為分
    割等語。 
(五)被告卓燧彬表示：同意與被告卓棋南、卓燧佳維持共有等語
    。
(六)被告劉秀英未曾到場，亦未提出書狀作何聲明或陳述。
三、得心證之理由：
(一)各共有人，除法令另有規定外，得隨時請求分割共有物。但
　　因物之使用目的不能分割或契約訂有不分割之期限者，不在
    此限；又共有人相同之數不動產，除法令另有規定外，共有
    人得請求合併分割，民法第823條第1項、第824條第5項定有
    明文。查系爭2筆均為兩造所共有，應有部分比例如附表所
    示，為共有人相同之數不動產。兩造間並無不得分割之約定
    ，亦無因物之使用目的不能分割情形等事實，業據原告提出
    系爭2筆土地之土地登記第三類及地籍圖謄本各1份（見本院
    卷第17至25頁）為證，且為被告所不爭執。然兩造就分割方
    法無法達成協議，則原告依首開規定，請求合併分割系爭2
    筆土地，自屬有據。
(二)共有物之分割，依共有人協議之方法行之；分割之方法不能
    協議決定，或於協議決定後因消滅時效完成經共有人拒絕履
    行者，法院得因任何共有人之請求，以原物分配於各共有人
     ；以原物為分配時，因共有人之利益或其他必要情形，得
    就共有物之一部分仍維持共有，民法第824條第1項、第2項
    第1款前段、第4項分別定有明文。蓋分割共有物以消滅共有
    關係為目的，法院裁判分割共有土地時，除該土地內有部分
    土地因使用目的不能分割（如為道路）或部分共有人仍願維
    持共有關係，或部分當事人因繼承關係須就分得之土地保持
    公同共有者外，應將土地分配於各共有人單獨所有（最高法
    院76年度台上字第2549號判決意旨參照）。又分割共有物固
    不受分管契約之拘束，惟盡量依各共有人使用現況定分割方
    法，以維持現狀，減少共有人所受損害（最高法院82年度台
    上字第1990號判決意旨參照）。是法院裁判分割共有物，應
    斟酌共有人之應有部分比例、各共有人之意願、土地之價值
    、現有使用狀況、經濟效用、對外通行問題、各共有人所分
    得之土地能否為適當之利用，及各共有人間有無符合公平之
    原則等因素為通盤考量，以定一適當公允之方法為分割。 
  1.查系爭59、62地號土地面積各為966、530平方公尺，均為鄉
    村區乙種建築用地，合併後地形略呈長方形，南北向較長，
    東西向較短，有土地登記第一、三類、地籍圖謄本各1份（
    見本院卷第17至25、109至115頁）可參。又系爭2筆土地北
    臨寬約3公尺之同安巷，西臨寬2.8公尺之既成道路，西側毗
    鄰之同段56地號土地為原告及被告施畯森共有。又系爭2筆
    土地上坐落如附圖一編號A至E部分所示未辦理保存登記之三
    合院建物，其中編號A部分由訴外人居住使用；編號B部分屋
    頂倒塌，無人使用；編號C部分為陳氏、卓氏宗親共同使用
    之公廳；編號D部分面積360平方公尺之磚造平房由卓氏宗親
    使用；編號E部分為鐵架涼亭等情，有原告所提土地第三類
    謄本、現場簡圖1紙及照片3幀在卷足參，復經本院會同彰化
    縣鹿港地政事務所測量人員至現場履勘屬實，此有本院勘驗
    筆錄、現場簡圖及彰化縣鹿港彰化地政事務所110年4月13日
    字550號、110年6月25日字900號（即本判決附圖一）土地複
    丈成果圖2紙在卷可參，並有本院向彰化縣○○○○○○○○○段00地
    號、同段58-1地號及系爭59地號上寬度2.8公尺既成道路之
    相關資料在卷可參（見本院卷第27、85至93、145至147、15
    5、163至210、215頁）。本件原告請求原物分割，被告亦均
    未爭執。而系爭2筆土地依原物分割，並無困難，應准許之
    。
  2.查被告施畯森已表明願與原告維持共有；被告卓棋南、卓燧
    彬、卓燧佳等3人（下稱被告卓棋南等3人）亦表示願維持共
    有，是原告及被告卓燧禎所提方案，就上開共有人維持共有
    部分，均符合其等意願。本院審酌原告所提如附圖二所示方
    案，將編號A部分面積498平方公尺土地，分歸原告及被告施
    畯森共同取得，並按應有部分比例各2分之1維持共有；編號
    B部分面積100平方公尺土地，分歸被告劉秀英取得；編號C
    部分面積199平方公尺土地，分歸被告卓燧禎取得；編號D部
    分面積699平方公尺土地，分歸被告卓燧彬、卓棋南、卓燧
    佳共同取得，並按應有部分比例依序為699分之100、699分
    之499、699分之100維持共有，各共有人均按其等原持分比
    例分割取得土地，且分割後土地地形方正，均與對外道路相
    連接，便於利用。且附圖一編號D部分所示建物，除些微部
    分坐落在其餘共有人分得土地上，大部分建物坐落在被告卓
    棋南等3人分得編號D部分土地，其等仍得保存建物繼續利用
    。又原告及被告施畯森分得編號A部分土地，得與其等共有
    同段56地號土地合併利用，提升整體經濟價值，是認該方案
    對兩造而言，應無不利。
  3.被告卓襚禎所提如附圖三所示方案，被告卓棋南等3人共同
    取得之編號D部分土地，地形略有凹凸，顯較不利於日後土
    地重新規劃利用，亦有減損分割後土地價值之虞，故認該方
    案對被告卓棋南等3人而言，難認公允。被告卓襚禎雖陳稱
    因編號E部分土地上坐落其父親所遺木構磚造建物，其對該
    建物存有特別情感，欲予以保留等語。然上開建物為未辦理
    保存登記之建物，興建迄今至少已40至50年，目前無人居住
    使用，僅供堆放雜物等情，業據被告卓燧佳陳明在卷。又觀
    之被告卓襚禎所提現場照片（見本院卷第373頁），該建物
    牆壁多數以木材搭建，屋頂及牆壁已有多處破損，足認上開
    建物因年代已久，且未經維護而多處毀損，殘餘價格非高，
    相較於分割後土地價值，顯然經濟價值較低，是倘為使被告
    卓襚禎保存上開木造建物，而由被告卓棋南等3人取得地形
    不方整之土地，實有輕重失衡。故考量兩造分得土地之地形
    、經濟價值、對外交通及使用現狀等一切因素，認依附圖二
    所示方案進行分割，較為公平適當。
  4.被告卓燧佳雖辯稱兩方案之編號D部分土地北側通道，應由
    全體共有人維持共有，共同分擔等語。然系爭2筆土地北側
    及西側均與道路相鄰，已如前述。是系爭2筆土地如以南北
    向垂直分割，本可使各共有人取得土地均與道路相鄰。然為
    使被告卓棋南等3人取得系爭建物坐落土地，以保存該建物
    ，始由其等取得系爭2筆土地之南側（即編號D部分土地），
    並設置6公尺寬通道，連接至對外道路。是如減損其他共有
    人單獨取得土地面積，另行劃設私設共有道路，專供被告卓
    棋南等3人通行使用，係難認公平，故認被告上開抗辯，為
    不可採。
  5.被告卓棋南雖主張應依附圖四所示方法分割，將系爭2筆土
    地上三合院建物後方之空地，分歸原告及被告施畯森共同取
    得，其餘土地由其他共有人維持共有等語。然經本院將其所
    提方案送請地政事務所繪圖，被告卓棋南則拒絕繳費，致本
    院無從確認該方案分配土地，是否符合共有人之土地持分。
    又被告卓燧佳已表明欲單獨取得土地，被告劉秀英復未表示
    同意與其他共有人維持共有，故被告卓棋南所提分割方法顯
    然違反共有人之意願，而有悖於分割共有物消滅共有關係之
    原則，顯不足採。
四、綜上所述，原告依民法第823條第1項、第824條第2項、第5
    項等規定，請求合併分割系爭2筆土地，係屬有據。爰審酌
    系爭2筆土地之性質、對外交通、使用現況、分割後土地價
    值、共有人意願，並衡酌全體共有人之利益，認依附圖二所
    示方案分割，較屬適當可採，爰判決分割如主文第1項所示
    。
五、分割共有物之訴，核其性質，兩造本可互換地位，本件原告
    起訴雖於法有據，然被告之應訴乃法律規定所不得不然，其
    所為抗辯自為伸張或防衛權利所必要，且本件分割結果，共
    有人均蒙其利，是以本院認本件訴訟費用，應參酌兩造於分
    割所得之利益之多寡，及兩造就系爭2筆土地各自享有應有
    部分之比例等一切情事，由兩造依比例分擔較為公允，爰判
    決由兩造按如附表所示比例負擔訴訟費用。
六、本件事證已臻明確，兩造其餘主張陳述，經審酌與判決結果
    不生影響，爰不另一一論述，附此敘明。
七、訴訟費用負擔之依據：民事訴訟法第80條之1、第85條第1項
    但書。
中　　華　　民　　國　　111 　年　　4 　　月　　14　　日
                  民事第三庭    法　官　鍾孟容
以上正本係照原本作成。
如對判決上訴，應於判決送達後20日內向本院提出上訴狀。如委
任律師提起上訴者，應一併繳納上訴審裁判費。
中　　華　　民　　國　　111 　年　　4 　　月　　14　　日
                      　　　    書記官　張茂盛
附表：
編號 共有人姓名 系爭59地號權利範圍 系爭62地號權利範圍 應負擔訴訟費用比例 1 卓棋南 1/3 1/3 1/3 2 卓燧佳 1/15 1/15 1/15 3 卓燧彬 1/15 1/15 1/15 4 卓燧禎 2/15 2/15 2/15 5 劉秀英 1/15 1/15 1/15 6 施宏璋 1/6 1/6 1/6 7 施畯森 1/6 1/6 1/6  合計 1 1 1